臺灣高等法院刑事裁定
110年度毒抗字第620號
抗  告  人  
即  被  告  王婷樂





上列抗告人即被告因違反毒品危害防制條例案件，不服臺灣新北
地方法院110年度毒聲字第814號，中華民國110年3月17日所為觀
察、勒戒之裁定（聲請案號：臺灣新北地方檢察署109年度聲觀
字第636號、109年度毒偵字第7113號），提起抗告，本院裁定如
下：
    主  文
抗告駁回。                                             
    理  由
一、原裁定意旨略以：抗告人即被告王婷樂（下稱被告）基於施
    用第二級毒品之犯意，於民國109年8月25日9時許，在新北
    市○○區○○路0段00巷00弄00號2樓居處，以將第二級毒品甲基
    安非他命置入玻璃球燒烤吸食煙霧之方式，施用甲基安非他
    命1次。嗣於109年8月25日13時許，另案被告黃溫明駕駛車
    牌號碼000-0000號自用小客車搭載被告王婷樂至新北市○○區
    ○○路0段00號B1，因形跡可疑為警盤查，經採集尿液送驗後
    ，鑑定結果呈安非他命、甲基安非他命陽性反應等情，業據
    被告於警詢時坦承不諱，且被告為警查獲後所採集之尿液，
    經送請台灣檢驗科技股份有限公司檢驗之結果，呈安非他命
    、甲基安非他命陽性反應，有該檢驗機構所出具之濫用藥物
    檢驗報告附卷可稽，足認被告確有施用第二級毒品之事實。
    原審因而准許檢察官之聲請，依毒品危害防制條例第20條第
    3項、第1項及觀察勒戒處分執行條例第3條第1項規定，裁定
    被告應送勒戒處所觀察、勒戒等語。
二、抗告意旨略以：被告係因前任恐怖情人強迫其施用毒品後才
    無法自拔，然被告於被警查獲後，始終坦認犯行，並主動表
    達願意接受戒癮治療，被告並無不適合附命完成戒癮治療之
    緩起訴處分之情事，檢察官並未於聲請書內敘明其裁量聲請
    被告應送觀察勒戒之具體理由，是否已為合義務性之裁量而
    無裁量怠惰或濫用之情事，即非無疑，且被告被查獲後已大
    徹大悟，若進勒戒處所觀察勒戒，將造成被告家庭及經濟陷
    入困境，爰請求將觀察勒戒改為戒癮治療云云。
三、經查：
  ㈠按毒品危害防制條例業於109年1月15日修正公布，並於同年7
    月15日施行，對該條例第20條第3項規定有關檢察官就犯同
    條例第10條施用毒品者聲請法院觀察、勒戒或強制戒治執行
    完畢釋放後之期間，由「5年後再犯」修正為「3年後再犯」
    。又前揭規定中所謂「3年後再犯」，經最高法院刑事大法
    庭以109年度台上大字第3826號裁定統一見解為：只要本次
    再犯（不論修正施行前、後）距最近一次觀察、勒戒或強制
    戒治執行完畢釋放，已逾3年者，即該當之，不因其間有無
    犯第10條之罪經起訴、判刑或執行而受影響。另同條例第35
    條之1第1款復規定：「本條例中華民國108年12月17日修正
    之條文施行前犯第10條之罪之案件，於修正施行後，依下列
    規定處理：一、偵查中之案件，由檢察官依修正後規定處理
    」。至檢察官對於「3年後再犯」施用毒品罪之行為人，究
    應採行附命完成戒癮治療之緩起訴處分，抑或向法院聲請觀
    察、勒戒之處遇措施，要屬檢察官之裁量權，倘檢察官係聲
    請法院裁定觀察、勒戒，法院就該聲請，除檢察官有違法或
    濫用其裁量權之情事得以撤銷外，僅得依法裁定被告送勒戒
    處所觀察、勒戒，尚無自行以附命完成戒癮治療之緩起訴處
    分等其他方式替代之權。
  ㈡被告於前述時、地施用第二級毒品甲基安非他命之事實，業
    據被告於警詢偵訊時坦承不諱，其於109年8月25日14時40分
    許經警採集其尿液送驗後，由台灣檢驗科技股份有限公司先
    以酵素免疫分析法（EIA）為初步檢驗，再以氣相層析質譜
    儀（GC/MS）為確認檢驗，結果呈安非他命、甲基安非他命
    陽性反應乙節，有新北市政府警察局海山分局尿液檢體採證
    同意書、新北市政府警察局受採集尿液檢體人姓名及檢體編
    號對照表（檢體編號：B0000000）及台灣檢驗科技股份有限
    公司109年9月16日出具之濫用藥物檢驗報告各1份在卷可稽
    （見毒偵卷第16-18頁）。又被告前於88年間因施用毒品案
    件，經原審法院以88年度毒聲字第595號裁定送勒戒處所觀
    察、勒戒後，因認有繼續施用毒品傾向，經原審法院以88年
    度毒聲字第1311號裁定令入戒治處所施以強制戒治，嗣於88
    年7月16日因停止處分釋放出所，之後被告即無再接受觀察
    、勒戒及強制戒治之紀錄，此有本院被告前案紀錄表在卷可
    佐，是原審詳查後，認被告確有施用第二級毒品甲基安非他
    命之行為，且前經強制戒治執行完畢釋放後，此後即未曾再
    受觀察、勒戒或強制戒治之執行，則其所犯本件施用第二級
    毒品犯行，合於「3年後再犯」之情形，仍應適用「初犯」
    規定，先經觀察、勒戒或強制戒治程序，而依檢察官之聲請
    ，裁定被告應送勒戒處所觀察、勒戒，於法自無不合。
  ㈢按毒品危害防制條例之觀察、勒戒規定，係一種針對被告將
    來之危險所為預防、矯正措施之保安處分，目的係為斷絕施
    用毒品者之身癮及心癮，核與刑罰執行之目的不同，並屬強
    制規定，除於毒品危害防制條例第21條第1項所稱犯同條例
    第10條之罪者，於犯罪未發覺前，自動向行政院衛生福利部
    指定之醫療機構請求治療，醫療機構免將請求治療者送法院
    或檢察機關之情形外，只要違反毒品危害防制條例第10條之
    規定者，檢察官即應向法院提出聲請裁定其入勒戒處所觀察
    、勒戒。另毒品危害防制條例第24條第1項亦明定：本法第2
    0條第1項之程序，於檢察官先依刑事訴訟法第253條之1第1
    項、第253條之2之規定，為附命完成戒癮治療之緩起訴處分
    時，不適用之。是除檢察官審酌個案情形，依同法第24條第
    1項為附命完成戒癮治療之緩起訴處分，可排除適用觀察、
    勒戒之程序外，凡經檢察官聲請，法院僅得依法裁定令入勒
    戒處所執行觀察、勒戒，以查其是否仍有施用毒品傾向，並
    據以斷定幫助被告澈底戒毒之方法，尚無自由斟酌以其他方
    式替代之權。又所謂戒癮治療計畫，係法務部基於防制毒品
    危害之刑事政策與毒品危害防制條例第24條鑑於對於若干施
    用毒品者若僅施以徒刑不足以斷絕毒癮之規範本旨，乃令檢
    察機關與行政院衛生福利部合作，由檢察官審酌個案情形，
    援引毒品危害防制條例第24條，改以緩起訴處分方式轉介毒
    品施用者前往醫療院所治療。故是否給予被告為附命完成戒
    癮之緩起訴處分，乃屬檢察官之職權，法院尚不得越俎代庖
    ，裁定命檢察官為緩起訴處分，則檢察官既向原審法院聲請
    裁定將被告送勒戒處所觀察、勒戒，法院僅能依法審核檢察
    官之聲請是否合法有理由而為准駁之裁定，尚無從命檢察官
    為附命完成戒癮治療之緩起訴處分或自為命被告至醫療院所
    完成戒癮治療之裁定。從而，本件抗告意旨徒以被告之家庭
    、經濟因素，請求將觀察勒戒改為戒癮治療云云，顯屬無據
    。
  ㈣另觀諸毒品危害防制條例之全文，並無課予檢察官於聲請觀
    察、勒戒裁定前，應訊問被告是否同意觀察、勒戒或應先行
    評估之規定，而是否給予被告為附命條件之緩起訴處分，事
    屬刑事訴訟法第253條之1第1項及第253條之2特別賦予檢察
    官之職權，被告本無聲請檢察官為緩起訴之權利，檢察官亦
    無於聲請書中說明不命被告接受附條件緩起訴之義務。是檢
    察官縱未傳訊被告到庭陳述意見，難謂有何違反正當法律程
    序或侵害被告聽審權之情。本件被告為警查獲後，固僅經警
    方及檢察官事務官詢問，檢察官即聲請原審法院裁定令入勒
    戒處所施以觀察、勒戒，然檢察官既已審酌個案情形，且被
    告被警查獲後，亦未曾表達願意接受戒癮治療之情，此有警
    詢筆錄、檢察事務官詢問筆錄在卷可按（見毒偵卷第4-9、3
    3、34頁），從而，抗告意旨指摘檢察官未斟酌被告處境，
    忽略被告所表達之意見，未給予被告附命戒癮治療緩起訴處
    分，逕為觀察、勒戒之聲請，有違正當法律程序云云，難認
    有據，併此敘明。
  ㈤綜上，原審以被告確有施用第二級毒品之事實，依毒品危害
    防制條例第20條第1項、第3項及觀察勒戒處分執行條例第3
    條第1項之規定，裁定將被告送勒戒處所觀察、勒戒，核其
    認事用法並無違誤，被告徒執前開情詞提起本件抗告，並無
    理由，應予駁回。
據上論斷，應依刑事訴訟法第412條，裁定如主文。　　　
中　　華　　民　　國　　110 　年　　4 　　月　　19　　日
                  刑事第一庭    審判長法　官  李釱任
                                      法　官  呂煜仁
                                      法　官  崔玲琦
以上正本證明與原本無異。
不得再抗告。
                                      書記官  李政庭
中　　華　　民　　國　　110 　年　　4 　　月　　19　　日